臺灣臺北地方法院民事判決　　　　　　 95年度簡上字第136號
上　訴　人　馥記山莊管理委員會
法定代理人　乙○○
訴訟代理人　黃子素律師
被　上訴人　伊莎貝勒股份有限公司
法定代理人　昕洋股份有限公司
上　一人之
法定代理人　欣洋地質工程股份有限公司
上　一人之
法定代理人　甲○○
訴訟代理人　丁○○
　　　　　　丙○○
上列當事人間請求給付管理費事件，上訴人對於中華民國94年12
月15日本院臺北簡易庭94年度北簡字第35340號第一審判決提起
上訴，並為訴之追加，本院於95年12月22日言詞辯論終結，判決
如下：
    主      文
上訴及追加之訴均駁回。
第二審及追加之訴之訴訟費用均由上訴人負擔。
    事實及理由
一、查，被上訴人原名「伊莎貝勒室內設計股份有限公司」，嗣
    後更名為「伊莎貝勒股份有限公司」（見本院卷第84至90頁
    之公司變更登記表）；且其之法定代理人原為「丙○○」，
    嗣於訴訟中變更為「昕洋股份有限公司」，並於民國95年9
    月7日依法向本院為承受訴訟之聲明，此有卷附公司基本資
    料查詢、承受訴訟聲明狀可憑（見本院卷第71至73頁、第99
    至100頁），核與民事訴訟法第170條、第175條規定相符，
    應予准許，合先陳明。
二、本件上訴人起訴主張：伊係位於台北縣汐止市○○路馥記山
    莊社區之區分所有權人於86年11月間，依公寓大廈管理條例
    合法成立之管理委員會，而被上訴人係伊「馥記山莊」社區
    住戶，然卻未依規約繳交管理費共計新台幣（下同）271,11
    4 元（明細詳如原判決附表所示，下稱系爭管理費用），爰
    依住戶手冊管理規約第肆章第4條之規定，求為命被上訴人
    應給付伊系爭管理費用及加計自起訴狀繕本送達翌日起算之
    法定遲延利息之判決。經原審法院為上訴人全部敗訴之判決
    ，經其不服提起上訴，並於本院先位依據上列管理規約且聲
    明：(一)原判決廢棄。(二)被上訴人應給付上訴人271,114元及
    自起訴狀繕本送達翌日至清償日止，按年息5％計算之利息
    ；再於本院基於同上事實，追加依不當得利及無因管理等規
    定（核與民事訴訟第436條之1第3項準用第446條第1項但書
    、第255條第1項第2款規定相符），備位聲明：被上訴人應
    給付上訴人271,114元及自追加狀繕本送達翌日至清償日止
    ，按年息5％計算之利息。
三、被上訴人則以：上訴人所屬馥記山莊社區管理委員會成立時
    ，伊所有門牌號碼為台北縣汐止市○○路130巷2號3樓、4號
    3 樓之房屋（下稱系爭建物）尚未興建完成，足見伊並非上
    訴人馥記山莊社區之住戶，伊自無繳納管理費用之義務；況
    伊並未使用上訴人社區設備，自無不當得利或無因管理可言
    等語，資為抗辯。並於本院聲明：如主文所示。
四、查，上訴人主張其係位於台北縣汐止市○○路馥記山莊社區
    之區分所有權人，依公寓大廈管理條例成立之管理委員會，
    並經主管機關於86年11月間准予核備等情，有卷附台北縣政
    府94年11月23日北府工使字第0940799052號函檢附上訴人管
    理委員會報備資料可憑（見原審卷第60至317頁），並為兩
    造所不爭執，堪信為真。
五、本件應審究者為(一)被上訴人是否為上訴人馥記山莊社區之住
    戶？(二)若否，則上訴人可否依不當得利或無因管理等規定，
    訴請被上訴人給付系爭管理費用？茲論述如下：
(一)、被上訴人是否為上訴人「馥記山莊」社區之住戶？
  1.查，上訴人係於86年11月8日經主管機關准予核備設立之管
    理委員會（見原審卷第61頁之台北縣政府函），而系爭建物
    則於87年4月2日完成第1次建物登記，並於同年12月3日移轉
    所有權登記予被上訴人（見本院卷第51頁、第54至55頁之建
    物登記謄本），且上訴人向主管機關申請報備檢附區分所有
    權人名冊中亦未含被上訴人乙節，亦有台北縣政府94年11月
    23日北府工使字第0940799052號函檢附上訴人管理委員會報
    備資料之馥記山莊區分所有權人名冊（計741戶）可參（見
    原審卷第110至157頁），足見被上訴人顯非上訴人馥記山莊
    社區之區分所有權人甚明。
  2.上訴人雖主張：被上訴人所有系爭建物位於伊社區所屬之第
    16區「薩爾士堡」內，自屬伊管理委員會之社區住戶云云，
    固據提出馥記山莊住戶手冊為證（見原審卷第26至59頁）。
    然查，該馥記山莊住戶手冊係上訴人於86年7月1日自行制訂
    ，而於斯時被上訴人所有之系爭建物尚未興建完成，則該「
    薩爾士堡」社區之區分所有權人並無法召開第1次區分所有
    權人會議，是該社區住戶自無可能同意加入上訴人馥記山莊
    社區住戶乙情；況上訴人於向主管機關報備管理委員會資料
    ，亦未檢附該馥記山莊住戶手冊（此觀原審卷第60至317頁
    即明），由此可知，「薩爾士堡」社區住戶顯非屬於上訴人
    馥記山莊社區所屬之住戶至明。故縱上訴人自行於上開馥記
    山莊社區之住戶分區表，將「薩爾士堡」社區納入上訴人社
    區住戶第16區之分區住戶（見原審卷第58頁反面），亦不得
    拘束被上訴人。是上訴人主張：被上訴人所有系爭建物位於
    伊社區所屬之第16區「薩爾士堡」內，自屬伊管理委員會之
    社區住戶云云，即無可取。
  3.上訴人另主張：被上訴人所有之系爭建物所屬之「薩爾士堡
    」社區其他住戶，於購買建物時，均以買賣契約書附件「特
    約事項」約定加入伊社區住戶，並繳納管理費，是被上訴人
    自屬於伊社區住戶云云，固據提出訴外人簡惠萍等之房屋土
    地買賣契約書為證（見本院卷第20至43頁）。惟查，觀諸上
    列買賣契約書之附件「特約事項」容有記載「貳、本區隸屬
    馥記管委會架構下第16區，各住戶享有與馥記山莊住戶相同
    的權利與義務」（見本院卷第28頁、第36頁、第43頁），但
    觀之被上訴人系爭建物買賣契約書中，並未有該附件「特約
    事項」（見本院卷第112至120頁）乙情，業經本院當庭核對
    該契約書原本無訛（見本院卷第132頁反面），且上列訴外
    人各該買賣契約書分別係92年4月14日、91年6月21日、93年
    5 月所簽訂（見本院卷第27頁、第35頁、第40頁），核與被
    上訴人於87年12月10日簽訂之系爭建物買賣契約書相距約有
    4 年期間（見本院卷第112至120頁），而各該買賣契約書效
    力本僅及於契約當事人間，對於契約以外之第三人本即不生
    效力。準此，上訴人自不得執「薩爾士堡」社區其他住戶日
    後簽訂之買賣契約書有該附件「特約事項」之約定，即驟指
    被上訴人亦需同受該特約事項拘束擬制同意成為上訴人馥記
    山莊社區住戶至明。是上訴人主張：被上訴人所有之系爭建
    物所屬之「薩爾士堡」社區其他住戶，於購買建物時，均以
    買賣契約書附件「特約事項」約定加入伊社區住戶，並繳納
    管理費，是被上訴人自屬於伊社區住戶云云，亦無可採。
  4.上訴人又主張：依被上訴人所提之系爭建物買賣契約書第8
    條既有「公約承受」條款，則被上訴人自屬伊馥記山莊社區
    之住戶云云。但查，觀諸系爭建物買賣契約第8條固有約定
    ：「(一)．．．買方（指被上訴人）同意自賣方（指太平洋房
    屋仲介股份有限公司〈下稱太平洋房屋公司〉）交屋日起分
    擔共同管理、維護、水電、使用設備等一切公共費用，並願
    遵守公寓大廈管理條例等有關法令或習慣約定。(二)．．．諸
    如依慣例使用之現況、住戶公約、大樓管理規章等，買方均
    應繼續承受遵守，不得另作主張。」（見本院卷第114頁、
    第118頁），然如前所陳，系爭建物係位於「薩爾士堡」社
    區內，並非屬上訴人馥記山莊社區，且被上訴人購買系爭建
    物時，上訴人管理委員會業已合法成立，若該條項所指公約
    係指上訴人馥記山莊之住戶公約，怎會未於契約內予以載明
    之理？準此可知，上列買賣契約第8條所指之「公約承受」
    ，當係指被上訴人系爭建物所屬之「薩爾士堡」社區所成立
    之住戶公約至明，惟斯時「薩爾士堡」社區並未成立管理委
    員會，亦無住戶公約，被上訴人自無承受上訴人公約之義務
    。是上訴人主張：依被上訴人系爭建物買賣契約書第8條既
    有「公約承受」條款，則被上訴人自屬伊馥記山莊社區之住
    戶云云，自無足取。
  5.上訴人再主張：系爭建物原出售人太平洋房屋公司曾代被上
    訴人繳納88年9月至11月計3個月管理費及管理基金，足見被
    上訴人係伊馥記山莊社區住戶云云，固據提出「歐洲聯邦」
    （嗣更名為「薩爾士堡」）管理基金暨管理費統計表為證（
    見原審卷第340頁。然被上訴人否認曾委任太平洋房屋公司
    代繳該費用乙事，且上訴人亦未舉證證明太平洋房屋公司曾
    受被上訴人委任而代繳該費用，是上訴人自不得僅因太平洋
    房屋公司未經上訴人授權而繳納該管理費及管理基金，即可
    謂被上訴人係屬其馥記山莊社區住戶。
  6.依上說明，被上訴人既非上訴人馥記山莊社區之區分所有權
    人或住戶，則上訴人依該馥記山莊住戶手冊管理規約第肆章
    第4條之規定，訴請被上訴人給付系爭管理費用云云，顯無
    可取。
(二)、上訴人可否依不當得利或無因管理等規定，訴請被上訴人給
    付系爭管理費用？
  1.按無法律上之原因而受利益，致他人受損害者，應返還其利
    益，民法第179條前段定有明文。又該不當得利返還請求權
    ，以無法律上之原因而受利益為其成立要件之一，故主張此
    項請求權成立之原告，應就無法律上之原因而受利益之事實
    ，負舉證責任（最高法院77年度台上字第1756號判決意旨參
    照）。查，上訴人係負責執行馥記山莊社區之區分所有權人
    會議決議事項及該社區大樓管理維護工作，並向該社區住戶
    收取管理費用，然如前所述，被上訴人並非該社區之區分所
    有權人或住戶，且觀諸原判決附表所列之系爭管理費用項目
    ，均係為管理、維護馥記山莊社區之費用，而上訴人至今仍
    未舉證證明被上訴人有何使用該社區公共設施或因上訴人之
    管理行為而受有利益，是上訴人主張被上訴人受有不當利益
    云云，委無可取。
  2.按未受委任，並無義務，而為他人管理事務者，其管理應依
    本人明示或可得推知之意思，以有利於本人之方法為之；且
    ，管理事務，利於本人，並不違反本人明示或可得推知之意
    思者，管理人為本人支出必要或有益之費用，或負擔債務，
    或受損害時，得請求本人償還其費用及自支出時起之利息，
    或清償其所負擔之債務，或賠償其損害；民法第172條、第
    176條第1項固分別定有明文。惟承前所述，上訴人係負責執
    行馥記山莊社區之區分所有權人會議決議事項及該社區大樓
    管理維護工作，並無為被上訴人管理事務之意思，且上訴人
    亦未證明有為被上訴人支出何必要或有益費用，或負擔債務
    ，或受有何損害，故上訴人主張被上訴人依無因管理規定，
    亦應給付其系爭管理費用云云，要無足取。
六、從而，上訴人先位依馥記山莊住戶手冊管理規約第肆章第4
    條之規定，請求被上訴人給付系爭管理費用，為無理由，不
    應准許。原審為上訴人敗訴之判決，於法並無不合，上訴意
    旨仍執前詞指摘原判決不當，求予廢棄改判，為無理由，應
    予駁回。另上訴人備位追加依不當得利及無因管理等規定，
    請求被上訴人給付系爭管理費用，亦為無理由，故其所為訴
    之追加部分，應併予駁回。
七、本件事證已臻明確，兩造其餘攻擊或防禦方法，經本院審酌
    後，認均與本件之結論無涉，茲不再一一論述，併予敘明。
八、據上論結，本件上訴及追加之訴均為無理由，依民事訴訟法
    第436條之1第3項、第449條第1項、第78條，判決如主文。
中　　華　　民　　國　　96　　年　　1 　　月　　5 　　日
                 民事第一庭    審判長法　官　詹文馨
                  　　　　　　　　　 法　官　傅中樂
                                     法  官  楊絮雲
以上正本係照原本作成
本判決不得上訴。
中　　華　　民　　國　　96　　年　　1 　　月　　5 　　日
                                     書記官  高秋芬
